最高法院民事判決　　　　　　一○○年度台上字第一九七六號
上　訴　人　魏肇輝
訴訟代理人　龍其祥律師
被上 訴 人　師善堂
法定代理人　釋天嶽
上列當事人間請求損害賠償事件，上訴人對於中華民國一○○年
三月九日台灣高等法院第二審判決（九十九年度重上字第七○八
號），提起上訴，本院判決如下：
    主  文
上訴駁回。
第三審訴訟費用由上訴人負擔。
    理  由
本件被上訴人主張：坐落新竹縣北埔鄉○○段內大坪小段三六－
七九、三六－八○、三六－八一、三六－八二、三六－一三三、
三六－一三六、三六－一四○地號等七筆土地（下稱系爭七筆土
地）所有權應有部分各一○○分之七，前雖曾登記在上訴人名下
，惟伊為系爭七筆土地所有權應有部分各一二○分之七之實質所
有權人，伊前於民國九十一年間訴請上訴人將系爭七筆土地所有
權應有部分各一二○分之七移轉登記返還予伊，業經台灣高等法
院（下稱高院）九十六年度上更(二)字第一一六號判決判命魏肇輝
應將系爭七筆土地所有權應有部分各一二○分之七移轉登記與伊
，並已於九十六年十一月二十一日判決確定在案。詎伊對魏肇輝
提起上開訴訟尚未判決確定前，巫明火乃以其於八十四年間已以
新台幣（下同）一千萬元向魏肇輝購買系爭七筆土地所有權應有
部分各一○○分之七，惟魏肇輝未依約辦理系爭七筆土地所有權
應有部分各一○○分之七之移轉登記為由，於九十五年間對魏肇
輝提起系爭七筆土地所有權應有部分各一○○分之七移轉登記之
訴，嗣經台灣新竹地方法院九十五年度重訴字第七○號判決巫明
火勝訴確定，巫明火即於九十六年五月二十九日依該確定判決向
地政機關辦理系爭七筆土地所有權應有部分各一○○分之七之移
轉登記，致伊對魏肇輝雖取得上開勝訴確定判決，惟已無從取回
系爭七筆土地所有權應有部分各一二○分之七。魏肇輝對伊已有
債務不履行之情事，巫明火對尚欠五百萬元價金未給付並不爭執
，上訴人怠於行使權利，伊除代位請求巫明火給付上訴人五百萬
元及自九十九年一月十五日起按年息百分之五計算之利息，由伊
代位受領外。依民法第二百二十六條第一項規定（另於原審追加
依民法第一百八十四條第一項前段、第一百七十九條、及類推適
用民法第一百七十七條第一項等規定），求為命上訴人應給付三
百三十三萬三千三百三十三元，及自九十九年一月二十六日起至
清償日止，按年息百分之五計算利息之判決（被上訴人請求上訴
人給付超過上開金額部分，原審判決其敗訴，未據其提起上訴；
被上訴人請求巫明火給付魏肇輝五百萬元本息，由被上訴人代位
受領部分，原審為被上訴人勝訴之判決，亦未據巫明火提起上訴
）。
上訴人則以：系爭七筆土地所有權應有部分各一○○分之七原登
記為魏肇輝所有，惟巫明火於八十八年十一月二日聲請假處分查
封，且經高院九十五年度重訴字第七○號判決諭知魏肇輝應將系
爭七筆土地所有權應有部分各一○○分之七讓予巫明火確定，並
於九十六年五月二十九日向地政事務所辦理移轉登記在案。故高
院九十六年十月二十三日以九十六年度上更(二)字第一一六號判決
判令魏肇輝應將系爭七筆土地所有權應有部分各一二○分之七之
移轉登記予被上訴人，乃無效判決，縱已判決確定，亦僅有形式
確定力，無實體確定力。且高院九十七年度上更(三)字第一○八號
確定判決，認被上訴人非系爭七筆土地應有部分各一二○分之七
之真正所有權人等語，資為抗辯。
原審審理結果以：查被上訴人主張高院九十六年度上更(二)字第一
一六號判決主文第三項既判命上訴人應將系爭七筆土地所有權應
有部分各一二○分之七移轉登記予被上訴人，並於九十六年十一
月二十一日確定之事實，為上訴人所不爭，依民事訴訟法第四○
○條規定，該項判決自有既判力。上訴人雖辯稱：高院九十六年
度上更(二)字第一一六號判決主文第三項所認定被上訴人為系爭七
筆土地應有部分各一二○分之七之真正所有人之主張，已為高院
九十七年度上更(三)字第一○八號判決為相反之認定，並經最高法
院九十八年度台上字第二二一三號裁定駁回上訴確定，惟高院九
十六年度上更(二)字第一一六號判決主文第三項係命上訴人應將系
爭七筆土地所有權應有部分各一二○分之七移轉登記予被上訴人
；而高院九十七年度上更(三)字第一○八號係就除魏肇輝外，另其
餘徐振榮等二十人應就系爭七筆土地公同共有權利範圍各六○分
之七之所有權移轉登記予被上訴人，暨另共有人莊盛雄辦理部分
土地移轉登記予被上訴人所為之判決，兩者之請求事項並不相同
，各自獨立，亦即高院九十六年度上更(二)字第一一六號判決主文
之第二、四項固經最高法院九十七年度台上字第一三一五號判決
廢棄，但廢棄之效力並未及於該判決主文第三項，雖各該請求之
基礎事實相同，惟請求事項各自獨立，並無一部廢棄及於全部之
適用。另確定判決之既判力，僅以主文為限，而不及於理由，確
定判決之主文，如係就給付請求權之訴訟標的之法律關係為裁判
，即不及於為其前提之基本權利。非屬訴訟標的之基本權利，其
存在與否，與訴訟標的之法律關係雖有影響，而於判決理由中予
以判斷，亦不能認為此項判斷有既判力。故高院九十七年度上更
(三)字第一○八號判決所認定之基本權利與訴訟標的之原因事實雖
與高院九十六年度上更(二)字第一一六號判決歧異，但互不拘束，
且依前開說明，因既判力僅以主文為限，並不及於理由，高院九
十六年度上更(二)字第一一六號主文第三項與九十七年度上更(三)第
一○八號係就不同之請求事項而為判決，高院上更(三)號之判決理
由，更無拘束高院九十六年度上更(二)號不同請求事項之理由與事
實認定。且司法院大法官會議釋字第一三五號解釋係針對當事人
不得聲明不服而提出不服之聲明或未提出不服之聲明而上級法院
誤予廢棄或撤銷發回更審者所為之救濟辦法及效力之見解。高院
九十六年度上更(二)字第一一六號主文第三項已就實體審理而為之
判決，僅因上訴人提起第三審上訴時未選任律師而經裁定駁回確
定，並非不得上訴之判決，自非僅有形式之確定力。至因給付不
能仍為實體為給付之判決，在未依再審程序廢棄之前，該項判決
仍應有實體之確定力，至能否達到給付之目的，乃執行之問題，
上訴人認係一種絕對的無效判決，不無誤會。高院九十六年度上
更(二)字第一一六號主文第三項諭命上訴人應將系爭七筆土地所有
權應有部分各一二○分之七移轉登記予被上訴人，既係終局判決
確定，依強制執行法第四條第一項第一款規定，即可據之聲請強
制執行，上訴人辯稱被上訴人另須就債之原因舉證亦有誤會。而
系爭七筆土地已屬給付不能，迄未排除該項不能之事由致無法執
行，因可歸責於上訴人，被上訴人依民法第二百二十六條第一項
規定，請求上訴人賠償損害，應屬正當。被上訴人認系爭七筆土
地業經上訴人以一千萬元出售予巫明火，查上訴人出售予巫明火
之系爭七筆土地所有權，係應有部分各一○○分之七，而上訴人
應移轉登記予被上訴人之系爭七筆土地所有權僅應有部分各一二
○分之七，故被上訴人主張以買賣價金一千萬元作為賠償損害之
基準，依一○○分之七與一二○分之七之比例計算，則應賠償之
數額為八百三十三萬三千三百三十三元。被上訴人依債務不履行
之法律關係，請求上訴人賠償損害，巫明火對上訴人五百萬元價
金未給付，並不爭執，上訴人怠於行使權利，被上訴人除代位上
訴人請求巫明火給付上訴人五百萬元及自九十九年一月十五日起
按年息百分之五計算之利息，由被上訴人代位受領外，再請求上
訴人給付三百三十三萬三千三百三十三元及自九十九年一月二十
六日起至清償日止，按年息百分之五計算之法定遲延利息，應予
准許。並說明兩造其餘攻擊防禦方法及證據，經斟酌後，認不足
以影響本件判決結果，無逐一論駁之必要，因而廢棄第一審所為
關於上訴人勝訴部分之判決，改判除命巫明火給付上訴人五百萬
元及其法定遲延利息，由被上訴人代位受領外，上訴人應給付被
上訴人三百三十三萬三千三百三十三元及其法定遲延利息，於法
洵無違誤。上訴意旨指摘原判決關於其敗訴部分不當，聲明廢棄
，非有理由。
據上論結，本件上訴為無理由。依民事訴訟法第四百八十一條、
第四百四十九條第一項、第七十八條，判決如主文。
中    華    民    國  一○○  年   十一   月    十    日
                      最高法院民事第三庭
                          審判長法官  劉  延  村  
                                法官  許  澍  林  
                                法官  黃  秀  得  
                                法官  鄭  雅  萍  
                                法官  魏  大  喨  
本件正本證明與原本無異
                                      書  記  官  
中    華    民    國  一○○  年   十一   月  二十二  日
                                                      Ｅ